臺灣臺東地方法院民事判決　94年度訴字第88號
原　　　告　乙○○
訴訟代理人　吳漢成律師
被　　　告　丙○○
訴訟代理人　林漢章律師
上列當事人間請求土地抵押權塗銷登記事件，本院於民國94年9
月7日言詞辯論終結，判決如下：
    主      文
被告應將坐落臺東縣關山鎮○○段二二六地號，面積六○五七平
方公尺之土地所有權全部，以臺東縣關山地政事務所民國八十三
年九月六日收件字號為關山地所字第三四七五號，所設定擔保債
權額超過新臺幣壹佰萬元之抵押權登記部分，予以塗銷。
原告其餘之訴駁回。
訴訟費用由被告負擔三分之一，餘由原告負擔。
    事實及理由
一、原告主張: 坐落臺東縣關山鎮○○段226地號，面積6057平
    方公尺土地 (下稱系爭土地)為原告所有，不料日前忽接獲
    鈞院94年度拍字第59號拍賣抵押物裁定，上載原告於民國83
    年9月10日向被告借款新臺幣 (下同)1,000,000 元，約定清
    償期為83年12月5日，違約金以逾期1日按每10,000元50元計
    算，並以原告所有系爭土地設定1,500,000元之抵押權為擔
    保，存續期間自83年9月6日起至83年12月5日止等語，然查
    原告從未與被告謀面，亦不認識被告，更未曾向被告借過款
    ，且未提供土地設定上開抵押權，是上開抵押權之設定應屬
    無效，且原告既未向被告借款，抵押權所擔保之主債權自不
    存在，抵押權亦失所附麗。再原告雖曾提供印鑑證明書、印
    鑑章及地籍圖謄本予其子甲○○，惟其目的是要甲○○辦理
    承租同段1129地號國有土地，但甲○○擅自辦理系爭土地之
    抵押貸款，由被告所提授權書、切結書及領款收據皆為甲○
    ○一人的字跡且切結書上甲○○甚且簽錯欄位並刪改，日期
    又在抵押權設定之後等情可知，應有民法第169條但書之適
    用，爰依民法第767條妨害排除請求權之規定，請求被告塗
    銷系爭抵押權回復原狀等語。並聲明: 被告應將坐落臺東縣
    關山鎮○○段226地號，面積6057平方公尺之土地所有權全
    部以臺東縣關山地政事務所83年9月6日 (聲明誤繕為7日)、
    收件字號為關山地所字第3475號所設定之抵押權登記予以塗
    銷。
二、被告則以：系爭抵押權設定係原告提供其所有之系爭土地所
    有權狀原本、印鑑章、印鑑證明書，身分證影本等相關文件
    ，授權其子甲○○向被告借貸1,000,000元，並以系爭土地
    所有權全部設定1,500,000元抵押權供作擔保，事隔多年，
    原告竟諉稱不知，顯與事實不符。又原告所稱委由其子甲○
    ○代辦承租同段1129地號國有土地乙節並無其事，其主張自
    非實在。是原告顯有授權其子以系爭土地設定抵押權供擔保
    借款之事實。再原告既將抵押權設定所需文件備齊交由其子
    甲○○辦理系爭抵押權設定，縱否認有授權之意，亦應負表
    見代理的責任等語，資為抗辯。並聲明：原告之訴駁回。
三、坐落臺東縣關山鎮○○段226地號，面積6057平方公尺土地
    為原告所有，該土地登記謄本及土地登記申請書上載:83 年
    9月6日由臺東縣關山地政事務所以關山地所字第3475號收件
    ，設定權利價值1,500,000元之抵押權登記予被告，約定權
    利存續期間為83年9月6日至83年12月5日，權利標的及範圍
    為所有權全部。嗣被告於94年4月21日聲請本院以94年度拍
    字第59號裁定准予拍賣系爭土地受償之事實，有土地登記謄
    本、土地登記申請書、本院94年度拍字第59號裁定書附卷可
    稽，復為兩造所不爭執，自堪信為真實。經本院協調兩造確
    認爭點為: (1)甲○○對於系爭抵押權設定是否有權代理原告
    ? (2)若無權代理，是否有表見代理之適用？是否有民法第
    169 條但書的例外情形？本院自應就此而為審究，經查：
(一)按代理人於代理權限內，以本人名義所為之意思表示，直接
    對本人發生效力。前項規定，於應向本人為意思表示，而向
    其代理人為之者，準用之。民法第103條定有明文。又子代
    其父為法律行為，如果本在授權範圍內，對於其父當然有效
    。借據內印章及作押房契既均屬真正，雖由他人代為立據而
    除有確切反證外，自應推定為本人授權行為。最高法院亦分
    別著有20年上字第2209號、37年上字第8816號判例可資參照
    。查:
  1、本件原告僅自承將印鑑章、印鑑證明書交付其子甲○○去
     辦理承租同段第1129號國有土地事宜 (見本審卷第46頁、
     第64頁)，惟否認有交付系爭土地所有權狀原本予其子一事
     (見本審卷第47頁、第64頁)，並陳稱被告如何取得系爭土
     地所有權狀影本不清楚云云 (見本審卷第47頁)，然辦理土
     地抵押權設定，必須提出土地所有權狀原本，此觀土地登
     記規則第34條規定極明，且設定抵押權後無須於原權狀上
     記載，亦有臺東縣關山地政事務所94年6月29日東關地所字
     第0940002561號函 (見本審卷第56頁)附卷可稽，是系爭土
     地抵押權設定既已辦妥，顯見甲○○有提出系爭土地所有
     權狀原本供地政事務所辦理抵押權設定登記手續應極為明
     確，被告也方能取得系爭土地所有權狀影本 (見本審卷第
     39頁)。原告空言否認有交付系爭土地所有權狀原本予甲○
     ○之事實，惟又無法舉事證以實其說，則其主張未交付土
     地所有權狀予其子，且不知被告權狀影本來源云云，已不
     足採信。況原告前揭主張之事實若屬實在，則原告之子即
     訴外人甲○○，豈非涉有竊盜、偽造文書、行使偽造文書
     及明知為不實之事項而使公務員登載不實罪嫌? 再徵之前
     揭抵押權設定迄今已逾10年，衡情原告應無不知該抵押權
     設定乙節，惟原告迄未提出於刑事追訴權時效完成前已合
     法告訴之證明，反而亟以本件民事訴訟，為未交付前揭所
     有權狀之主張，原告此舉，顯反乎常情，由此益足佐證，
     原告該等主張並不可採甚為灼然。
  2、原告復主張交付印鑑證明書及印鑑章予其子甲○○係委其
     辦理承租同段第1129地號國有土地事宜，並提出該地號地
     籍圖謄本1件為證 (見本審卷第51頁)，然經本院函財政部
     國有財產局臺灣北區辦事處臺東分處查詢結果，並無申租
     或承租該國有土地之事實，有該分處94年7月6日臺財產北
     東三字第0940006945號函在卷足憑 (見本審卷第59頁)，雖
     上開地籍圖謄本係在83年7月21日核發，惟原告亦自承：隔
     了半年左右上開承租都沒有辦妥，問甲○○也沒有說明，
     過沒多久迄今甲○○即離家失聯等語 (見本審卷第47頁)，
     然參諸國有財產法及國有非公用不動產出租管理辦法相關
     規定，並無承租國有土地須提出印鑑章及印鑑證明書之明
     文，且原告將印鑑章及印鑑證明書等重要文件交付其子甲
     ○○辦事迄今已逾10年猶未辦妥，竟無何追討上開重要文
     件或查問用途以謀補救之行為，亦顯與常情有違，是原告
     上開主張亦不足採信。
  3、甲○○為原告之子，執原告之印鑑證明書、印鑑章、系爭
     土地所有權狀原本及身分證影本，以家庭生活需要為由，
     向被告借貸1,000,000元，並以原告所有系爭土地設定抵押
     權1,500,000元為擔保之事實，有臺東縣關山地政事務所94
     年5月31日東關地登字第0940002155號函附土地登記申請書
     、土地抵押權設定契約書、身分證影本、印鑑證明書等件
     附卷可佐 (見本審卷第19頁以下)，依上揭判例說明，甲○
     ○執有其父即原告之印鑑章、印鑑證明書及系爭土地所有
     權狀原本既皆為真正，則由甲○○代為立據以系爭土地設
     定抵押權供作擔保而向被告借貸1,000,000元，自可推定原
     告有授權行為，甲○○為有權代理。況原告自83年系爭抵
     押權設定後迄今10餘年，對其子甲○○執有原告所有之系
     爭土地所有權狀原本、印鑑章及印鑑證明書一事置若罔聞
     ，又無確切反證以證明其無授權甲○○代理為抵押權設定
     之行為，則被告抗辯原告有授權行為，其子甲○○為有權
     代理等情，自堪採信。
(二)再按由自己之行為表示以代理權授與他人，或知他人表示為
    其代理人而不為反對之表示者，對於第三人應負授權人之責
    任，但第三人明知其無代理權或可得而知者，不在此限，民
    法第169條定有明文。本件訴外人即原告之子甲○○有權代
    理原告為抵押權設定已如前述，惟被告復抗辯若甲○○無權
    代理，亦有表見代理之適用等語，經查:
  1、被告因甲○○出示其父即原告所有之印鑑章、印鑑證明書
     及系爭土地所有權狀原本並表明為其父之代理人後，相信
     原告即其父願為家庭生活需要而提供系爭土地設定抵押權
     供作擔保來借款，遂交付1,000,000元借款予甲○○，有甲
     ○○提出之授權書 (見本審卷第36頁)、切結書 (見本審卷
     第37頁)及領款收據 (見本審卷第38頁)在卷可憑，是被告
     應屬善意無過失之人極明，揆諸前揭法條說明，原告既將
     上開重要文件交付其子甲○○代辦抵押權設定，顯係由自
     己之行為表示以代理權授與他人，對善意無過失之被告，
     自應負授權人之責任。被告抗辯縱甲○○未得原告授權，
     則原告有上揭表見之事實，自應負授權人之責任等語，洵
     屬正當，足堪採信。
  2、原告再主張被告所提之授權書、切結書及領款收據均為甲
     ○○一人之筆跡，在切結書上甲○○甚至簽錯欄位並刪改
     ，且切結書日期在抵押權設定之後，顯皆非真正，應有民
     法第169條但書之情形云云。然查「第三人明知其無代理權
     或可得而知者」，係指第三人明知或可得而知表見代理人
     為無代理權而言，本件代理人甲○○除於切結書後註明:「
     茲為家庭生活需要，經乙○○同意授權立據人就其左列標
     示土地全權代為處理有關簽約、領款及登記之一切事宜，
     立據人所為之法律行為均直接對本人發生效力。」外 (見
     本審卷第37頁)，並親自簽名蓋章，且書有領款收據為憑，
     再佐以原告之印鑑證明書、印鑑章、身分證影本及系爭土
     地所有權狀原本為證，是顯有表見之事實使被告相信甲○
     ○已獲得其父即原告之授權，因家庭生活需要，需借款
     1,000,000元。至授權書、切結書是否為原告筆跡，是否填
     錯欄位或刪改，日期是否在抵押權設定之後，均係被告相
     信甲○○為原告之代理人，並協同辦理系爭土地抵押權設
     定及交付借款後，要求甲○○書立之證據資料，與是否明
     知或可得而知甲○○有無代理權無關，原告上開主張，容
     有誤會，此外，原告復無法舉積極事證以證明被告有明知
     或可得而知甲○○無代理權之情事，其主張自不足採信。
四、末按抵押權之性質既係從屬於債權而存在 (最高法院46年臺
    上字第1098號判例參照)，則一般抵押權必先有被擔保之債
    權存在，而後抵押權始得成立，與最高限額抵押，抵押權成
    立時，可不必先有債權存在之情形不同 (最高法院84年度臺
    上字第167號、84年度臺上字第2924號、89年度臺上字第562
    號判決參照)。本件系爭土地所擔保之債權既僅有1,000,000
    元消費借貸關係存在，卻設定1,500,000元之抵押權登記，
    有領款收據 (見本審卷第38頁)、土地登記謄本 (見本審卷
    第5頁)、土地抵押權設定契約書 (見本審卷第7頁)及本院94
    年度拍字第59號裁定書 (見本審卷第11頁)在卷可考，復為
    兩造所不爭執，自堪信為真實。依上說明，本件超過擔保債
    權額1,000,000元部分之抵押權依法並不存在，原告於此範
    圍內請求塗銷自屬有據，應予准許。逾此範圍之請求，依前
    揭說明，甲○○既為有權代理，是此部分原告請求，自屬無
    據極明。
五、綜上所述，原告本於系爭土地所有權人之地位。依民法第
    767條中段妨害排除請求權規定請求被告塗銷系爭土地抵押
    權設定登記、於擔保債權額超過1,000,000元部分，依上說
    明，核屬有據，為有理由，應予准許。至擔保債權額在1,00
    0,000元範圍內，則乏依據，應予駁回。
六、據上論結，本件原告之訴為一部有理由，一部無理由，依民
    事訴訟法第79條，判決如主文。
中　　華　　民　　國　　94　　年　　9 　　月　　21　　日
                   民事庭 審判長法  官  王漢章
                                法  官  簡芳潔
                                法　官　曾宗欽
以上正本，係照原本作成。
如對本判決上訴，須於判決送達後20日內向本院提出上訴狀。
中　　華　　民　　國　　94　　年　　9 　　月　　21　　日
                            法院書記官　蕭家玲
